---
title: "Análise exploratória dos dados: Parte 2"
description: Rascunho de novas análises com **R**
---

```{r setup, include=FALSE}
knitr::opts_chunk$set(echo = TRUE)
library(tidyverse)
library(lubridate)
```

## Apresentação

Esta página pode ser vista como um rascunho de uma segunda aula em **Análise Exploratória de Dados**, o que significa dizer que ainda está em construção.

A ideia é iniciar com a leitura de dados diários de vazão de uma dada estação, e a partir daí, realizar uma séries de atividades que se constitui basicamente da construção de gráficos que permitam caracterizar, de uma forma geral, o comportamentos das vazões no local.

Segue abaixo, uma lista das análises que se pretende realizar nesta aula:

- Construção de curva de permanência a nível diário em três estágios acumulativos:
  - com todos os anos do histórico de uma só vez
  - uma curva para cada ano
  - identificação da curva de permanência dos anos mais úmido e mais seco
- Sazonalidade das máximas anuais (esécie de rosas dos ventos para vazões)
- Construção das mínimas para um dado número de dias consecutivos

## Leitura dos dados diários

Iniciamos esta aula fazendo a leitura do arquivo `txt` que contém os dados de vazão média diária obtidos anteriormente.   

```{r leitura_txt}
## Leitura do arquivo de vazões médias diárias
Qd <- read.table(file = "dados/60435000.txt",
                             sep = "\t",
                             dec = ".",
                             header = T,
                             fileEncoding = "UTF-8",
                             colClasses = c("factor", "Date", "numeric"))
head(Qd,10)
```


## Curva de permanência

A curva de permanência de vazões relaciona os valores de vazão registrados na estação com as respectivas probabilidade de serem excedidos. Costuma-se representar os valores de vazão no eixo-y e a probabilide de excedência no eixo-x. Costuma-se interpretar a probabilidade de excedência como o percentual do tempo em que se observa valores de vazão maior ou iguais ao valor em questão.

Para construrios uma curva de permanência com os dados apresentados acima, criaremos uma nova coluna no nosso `dataframe`, denominado `Qd`, com os valores do ano corrspondente, informação disponível na coluna de `Data`. Isso nos ajudará nas etapas posteriores de cálculo. 

Além disso, removeremos os anos em que haja falha nos dados de vazão, evitando distorções no cálculo dos percentis de vazão, necessários para a criação da curva de permanência. Essas duas etapas são realizadas no código abaixo, 

```{R preparo_data}
## Criação de coluna com os anos
Qd <- Qd %>% 
  mutate(Ano = year(Data))

## Remoção de anos que contenham dias com falha
Anos_falha <- unique(Qd$Ano[is.na(Qd$Vazao)])
Anos_falha
Qd <- Qd %>% 
          filter(!(Ano %in% Anos_falha))
tibble(Qd)
```

Podemos notar que os anos `r Anos_falha` continham falhas e foram removidos de nossa análise. A série restante contém um total de `r nrow(Qd)` observações, relativas a `r length(unique(Qd$Ano))` anos de dados sem falhas, com início em `r Qd$Ano[1]` e fim em `r Qd$Ano[nrow(Qd)]`. 

Constuiremos primeiro a curva de permanência tradicional, aquela em que as obervações de todos os anos do histórico são empregadas no cálculo da probabilidade de excedência. Aqui, utilizaremos a chamada posição de plotagem de Weibull, conforme equação abaixo,

$$
P(Q>q_{(i)})=\frac{i}{n+1}
$$

em que $q_{(i)}$ é a i-ésima maior vazão observada, $i$ é o posto (*ranking*) da observação, e $n$ é o número de observações. Só para deixar claro, a probabilidade da vazão média diária ultrapassar a maior vazão média diária já registrada vale

$$
P(Q>q_{(1)}) = \frac{1}{n+1}
$$

Utilizamos o código abaixo, escrito em `R-base`, para realizar esse cálculo. AO final, apresentamos as primeiras 10 linhas do `dataframe` denominado `Qperm_all`, com os valores da probabilidade de excedência localizados na última coluna. 

Note que as vazões estão ordenadas de forma decrescentte, com o maior valor do histórico tendo ocorrido em `r Qperm_all$Data[1]`. 

```{r Perm_all}
# Permanência calculada com todos os anos juntos 
# Uso do R-base apenas
Qperm_all <- Qd[order(Qd$Vazao, decreasing = TRUE), ]
Qperm_all$index <- 1:nrow(Qperm_all)
Qperm_all$weibull <- Qperm_all$index/(nrow(Qperm_all)+1) 
tibble(Qperm_all)
```
Poderíamos ter obtido o mesmo resultado utilizando o pacote `tidyverse`, como pode ser observado abaixo. É sempre bom saber realizar algo de manieras diferentes. Utilize a que você achar mais fácil.

```{r perm-all-tidy}
Qperm_allt <- Qd %>% 
  arrange(desc(Vazao)) %>%
  mutate(index = rank(-Vazao)) %>%
  mutate(weibull = index/(n()+1))
tibble(Qperm_allt)
```

Agora já temos os elementos necessários para realizar a plotagem da curva de permanência, quais sejam: a vazão média diária (eixo-y), armazenada na coluna `Vazao` de nosso `dataframe`, e a probabilidade de excedênia (eixo-x), armazeada na coluna `weibull`.

O código abaixo faz a plotagem utilizando o pacote `ggplot2`. Plotamos a vazão na escala logarítmica para facilitar a visualização. 

```{r plot-perm-all, warning=FALSE,fig.width = 8, fig.height = 6}
ggplot() +
  geom_line(data = Qperm_all,aes(weibull,Vazao),colour = 'black', size = 1) +
  scale_y_continuous(name = 'Vazão média diária (m3/s)',
                     trans = 'log10', 
                     breaks = c(0.01, 0.1, 1, 10, 100, 1000, 10000),
                     limits = c(0.05, 20),
                     labels = c(0.01, 0.1, 1, 10, 100, 1000, '10,000')) +
    scale_x_continuous(name = 'Percentual do tempo acima',
                     limits = c(0.01,0.99),
                     breaks = c(0.01, 0.05,0.1,0.25,0.5,0.75, 0.9,0.95, 0.99),
                     labels = c('1%','5%', '10%', '25%', '50%', '75%', '90%','95%', '99%'))
```

O próximo passo é determinar as curvas de permanência para cada uma dos anos do histórico, e plotá-las junto com a curva acima. Isso nos dará uma ideia do grau de variabilidade da curva de permanência de ano para ano. 

Aqui, nos restringiremos a usar o pacote `tidyverse` para rearrumar o `dataframe` e realizar as operações necessárias. Como faremos uma curva de permanência para cada ano do histórico, precisaremos calcular as probabilidades de excedência de forma separada para cada ano. Faremos isso utilizando a função `grup_by`, como apresentado no código abaixo,

```{r}
# Permanência calculada para cada ano
# Uso do tidyverse e pipe
Qperm_ano <- Qd %>% 
  arrange(Ano, desc(Vazao)) %>%
  group_by(Ano) %>%
  mutate(index = rank(-Vazao)) %>%
  mutate(weibull = index/(n()+1))
tibble(Qperm_ano)
```

Só nos resta agora fazer a plotagem. Como incluiremos 40 novas curvas, é importante que utilizemos uma linha bem fina e uma cor bastante suave. Utilizaremos a cor `ray70` com tamanho `0.2`. Você pode experimentar as diferentes possibilidades que o `ggplot2` oferece.

O código para a plotagem segue abaixo,

```{r plot-perm-all-anos, warning=FALSE,fig.width = 8, fig.height = 6}
ggplot() +
  geom_line(data = p1,aes(x = weibull, y = Vazao,group = Ano),
              colour = 'grey70', size = 0.2) +
  geom_line(data = Qperm_all,aes(weibull,Vazao),colour = 'black', size = 1) +
    scale_y_continuous(name = 'Vazão média diária (m3/s)',
                     trans = 'log10', 
                     breaks = c(0.01, 0.1, 1, 10, 100, 1000, 10000),
                     limits = c(0.05, 20),
                     labels = c(0.01, 0.1, 1, 10, 100, 1000, '10,000')) +
    scale_x_continuous(name = 'Percentual do tempo acima',
                     limits = c(0.01,0.99),
                     breaks = c(0.01, 0.05,0.1,0.25,0.5,0.75, 0.9,0.95, 0.99),
                     labels = c('1%','5%', '10%', '25%', '50%', '75%', '90%','95%', '99%'))
```

Podemos perceber uma faixa de variação relativamente grande de ano para ano para os diferentes valores de percentis. 

Para faciliatr a visualização, faremos duas modificações na Figura acima. Primeiro, vamos alterar a linha de grade, tornando-a mais refinada. Depois, iremos fazer uma transformação no eixo-x para deixar mais claro o comportamento dessas curvas nas regiões extremas da probabilidade de excedência.

Para a primeira parte, utilizaremos a função abaixo, que constrói um novo conjunto de linhas de grade na escala logarítmica, código este que foi retirado do link abaixo. Para a segunda parte, empregaremos uma transformação do tipo `probit` aos valores de probabilidade, transformando essas porbabilidades em quantis da distribuição normal-padrão.

```{r}
# Function to plot minor breaks at a log scale
# https://stackoverflow.com/questions/30179442/plotting-minor-breaks-on-a-log-scale-with-ggplot
log10_minor_break = function (...){
  function(x) {
    minx         = floor(min(log10(x), na.rm=T))-1;
    maxx         = ceiling(max(log10(x), na.rm=T))+1;
    n_major      = maxx-minx+1;
    major_breaks = seq(minx, maxx, by=1)
    minor_breaks = 
      rep(log10(seq(1, 9, by=1)), times = n_major)+
      rep(major_breaks, each = 9)
    return(10^(minor_breaks))
  }
}

log10_major_break = function (...){
  function(x) {
    minx         = floor(min(log10(x), na.rm=T))-1;
    maxx         = ceiling(max(log10(x), na.rm=T))+1;
    n_major      = maxx-minx+1;
    major_breaks = seq(minx, maxx, by=1)
    return(10^(major_breaks))
  }
}

```

O código para a nova Figura segue na sequência,

```{r plot-perm-all-anos-v2, warning=FALSE,fig.width = 8, fig.height = 6}
ggplot() +
  geom_line(data = p1,aes(x = weibull, y = Vazao,group = Ano),
              colour = 'grey70', size = 0.2) +
  geom_line(data = Qperm_all,aes(weibull,Vazao),colour = 'black', size = 1) +
    scale_y_continuous(name = 'Vazão média diária (m3/s)',
                     trans = 'log10', 
                     breaks = c(0.01, 0.1, 1, 10, 100, 1000, 10000),
                     minor_breaks = log10_minor_break(),
                     limits = c(0.05, 20),
                     labels = c(0.01, 0.1, 1, 10, 100, 1000, '10,000')) +
    scale_x_continuous(name = 'Percentual do tempo acima',
                     trans = 'probit', 
                     limits = c(0.01,0.99),
                     breaks = c(0.01, 0.05,0.1,0.25,0.5,0.75, 0.9,0.95, 0.99),
                     labels = c('1%','5%', '10%', '25%', '50%', '75%', '90%','95%', '99%'))
```
Veja que as mudanças implementadas permitiram visualizar melhor os resultados, principalmente para os quantis acima de 90%. 

Dá para notar, por exemplo, que a $Q_{0.95}$ vale 0.38 m$^3$/s quando se emprega todo o conjunto de anos do histórico, muito embora, numa análise a nível anual,  seu valor pode variar entre entre 1.48 m$^3$/s e 0.07 m$^3$/s.

Para finalizar este esta atividade em relação à curva de permanência, e para chamar a atenção para essa variabilidade de ano para ano, vamos identificar o ano mais seco e o ano mais úmido, e diferenciá-los na Figura acima. 

Para isso, precisamos identificar quem são esses anos. Vamos utilizar como métrica para a definição do ano mais e do ano mais seco, a vazão média anual.

O código abaixo mostra com essa identificação pode ser feita,

```{R anos-seco-umido}
## Determina o ano mais úmido e o ano mais seco
Qanual <- Qd %>%
  group_by(Ano) %>%
  summarise(Qano = mean(Vazao))
ano_seco <- as.numeric(Qanual[which.min(Qanual$Qano),1])
ano_seco
ano_umido <- as.numeric(Qanual[which.max(Qanual$Qano),1])
ano_umido
```
Para tornar as curvas de permanência de 1983 e 2017 mais proeminentes na Figura acima, basta colorí-las. Fazemos isso no código abaixo, incluindo uma legenda para identificar quem é quem.

```{r, warning = FALSE,fig.width = 8, fig.height = 6}
# Plotagem
  ggplot() +
    geom_line(data = p1,aes(x = weibull, y = Vazao,group = Ano),
              colour = 'grey70', size = 0.2) +   
    geom_line(data = Qd_ord,aes(weibull,Vazao),colour = 'black', size = 1) +
    geom_line(data = p2, aes(x = weibull, y = Vazao, colour = factor(Ano)), size = 1) +
    scale_colour_discrete(name = NULL) +
    theme(legend.position = 'bottom',text = element_text(size = 10)) +
    scale_y_continuous(name = 'Vazão média diária (m3/s)',
                     trans = 'log10', 
                     breaks = c(0.01, 0.1, 1, 10, 100, 1000, 10000),
                     minor_breaks = log10_minor_break(),
                     limits = c(0.05, 20),
                     labels = c(0.01, 0.1, 1, 10, 100, 1000, '10,000')) +
    scale_x_continuous(name = 'Percentual do tempo acima',
                     trans = 'probit', 
                     limits = c(0.01,0.99),
                     breaks = c(0.01, 0.05,0.1,0.25,0.5,0.75, 0.9,0.95, 0.99),
                     labels = c('1%','5%', '10%', '25%', '50%', '75%', '90%','95%', '99%'))

```


## Fontes de consulta

- O site [Visualizing hydrologic data](https://tonyladson.wordpress.com/2018/12/02/visualising-hydrologic-data/), escrito por [Tony Ladson](https://tonyladson.wordpress.com/tests/), além de conter exemplos interessantes de plotagem em Hidrologia, disponibiliza os códigos usados na linguagem **R**.

  - [Curva de permanência (Flow duration curve)](https://tonyladson.wordpress.com/2018/12/04/flow-duration-curves/)
  - [Momento do ano das máximas anuais](https://tonyladson.wordpress.com/2016/06/01/what-time-of-year-does-it-flood/)
