---
title: "Análise exploratória dos dados"
description: Como obter uma visão geral dos dados
---

```{r setup, include=FALSE}
library(knitr)
```

## Plotagem da série histórica

<<<<<<< HEAD
```{r dados_hidro_ANA_2, echo=FALSE}
# Função para obter série histórica de vazão de uma determinada estação ####
dados_serie_ANA <- function(cod_estacao = NA,
                            data_inicio = "01/01/1800",
                            data_fim = Sys.Date(),
                            tipo_dados = 3,
                            nivel_consist = 1){
  
  # Pegar dados a partir do url e transformar em um dataframe
  url_base <-
    paste0("http://telemetriaws1.ana.gov.br/ServiceANA.asmx/",
           "HidroSerieHistorica?",
           "codEstacao=", cod_estacao,
           "&dataInicio=", data_inicio,
           "&dataFim=", data_fim,
           "&tipoDados=", tipo_dados,
           "&nivelConsistencia=", nivel_consist)
  
  url_parse <- XML::xmlParse(url_base, encoding = "UTF-8")
  node_doc <- XML::getNodeSet(url_parse, "//SerieHistorica")
  dados_estacao <- XML::xmlToDataFrame(nodes = node_doc)
  
  # Por algum motivo o hidroweb não está filtrando os dados pela consistencia
  dados_estacao <- filter(dados_estacao, NivelConsistencia == nivel_consist)
  
  # Separar data e hora
  dados_estacao$Data <- as.Date(substr(dados_estacao$DataHora, 1, 10))
  dados_estacao$Hora <- substr(dados_estacao$DataHora, 12, 19)
  
  # Fazer um dataframe só com datas e valores de vazão
  datas_dia <- seq.Date(from = min(dados_estacao$Data),
                        to = max(dados_estacao$Data) %m+% months(1) - 1,
                        by = "day")
  
  tabela_final <- data.frame(Cod_estacao = dados_estacao$EstacaoCodigo[1],
                             Data = as.character(datas_dia),
                             Vazao = as.numeric(NA))
  
  
  for(i in 1:nrow(tabela_final)){
    # Dia em análise
    dia <- as.numeric(substr(tabela_final$Data[i], 9, 10))
    
    # Mês e ano em análise
    mes_ano <- as.Date(paste0(substr(tabela_final$Data[i], 1, 8), "01"))
    
    # Olhar a linha do mes e ano e escolher a coluna pelo dia + 15
    linha_dado <- which(dados_estacao$Data == mes_ano)
    
    # Se não tiver o mês nos dados da estação, colocar valor NA
    ifelse(length(linha_dado) == 0,
           tabela_final$Vazao[i] <- NA,
           tabela_final$Vazao[i] <-
             as.numeric(dados_estacao[linha_dado, (dia + 15)]))
    
  }
  
  return(tabela_final)
}
```


```{r dados_FAL_2}
dados_60435000 <- dados_serie_ANA(cod_estacao = 60435000)
dados_60435000$Data <- as.Date(dados_60435000$Data) 
index_falha_diario <- which(is.na(dados_60435000[,3]==TRUE))
dias_falha <- dados_60435000[index_falha_diario,2:3]
head(dados_60435000)
```

```{r, fig.width = 8, fig.height = 6}
time <- as.Date(dados_60435000$Data)
plot(time,dados_60435000$Vazao,type="l",
     main = "Vazões diárias - estação 60435000",
     xlab = "Anos",ylab = "Q (m3/s)")
# Adiciona grid horizontal apenas
grid(nx = NA, ny = NULL,
     lty = 2,      # Grid line type
     col = "gray", # Grid line color
     lwd = 2)      # Grid line width
```

## Caracterização da distribuição

### Diagramas de caixa (*boxplot*)

### Histograma

### Funções de densidade

## Frequência amostral

## Curva de permanência

## Avaliação de tendência monotônica

## Medidas de associação
=======
## Dados feitos nas últimas aulas

Primeiro puxamos os dados feitos nas últimas aulas. Faremos isso com três arquivos, um contendo apenas a série histórica de uma estação. Outro objeto contendo os dados da série histórica de todas as estações e a última variável contendo os dados anuais com valores tratados das estações (mínimo, máximo e média anual). Para não precisarmos redefinir a coluna de Datas como sendo do formato *Date* (lembrar que o **R** vai ler ela automaticamente como *character*), podemos usar o argumento **colClasses =** para avisar ao **R** a classe de cada coluna. Vamos aproveitar e transformar a coluna de código das estações como fator.

```{r dados_1}
dados_60435000 <- read.table(file = "60435000.txt",
                             sep = "\t",
                             dec = ".",
                             header = T,
                             fileEncoding = "UTF-8",
                             colClasses = c("factor", "Date", "numeric"))

dados_todas <- read.table(file = "todas_estacoes.txt",
                          sep = "\t",
                          dec = ".",
                          header = T,
                          fileEncoding = "UTF-8",
                          colClasses = c("factor", "Date", "numeric"))
                          
resumo_todas <- read.table(file = "dados/Resumo_estacoes.txt",
                           sep = "\t",
                           dec = ".",
                           header = T,
                           fileEncoding = "UTF-8")
```

## Caracterização gráfica com ggplot2

Diferentemente dos gráficos que podem ser feitos no **R base** (sem pacotes adicionais), o **ggplot2** atua um pouco diferente na forma em que é chamado. Por exemplo, se quisesse fazer um gráfico da série histórica da estação 60435000, poderíamos fazer sem pacotes.

```{r grafico_1, fig.width = 8, fig.height = 6, fig.cap = "Gráfico base no R"}
plot(x = dados_60435000$Data,
     y = dados_60435000$Vazao)
```

Também podemos mexer com alguns argumentos dessa função base para mudar coisas como o título, nome dos eixos, a cor e o tipo de gráfico (ponto x linha por exemplo).

```{r grafico_2, , fig.width = 8, fig.height = 6, fig.cap = "Gráfico base no R com alguns argumentos a mais"}
plot(x = dados_60435000$Data,
     y = dados_60435000$Vazao,
     main = "Estação 60435000",
     xlab = "Datas", ylab = "Vazão",
     type = "l",
     col = "blue")
```

Já com a função `ggplot()` não adianta apenas definirmos em quem iremos mexer. Dentro dessa função existe um argumento chamado de **aes**. Ele vem do inglês, *aesthetics* e, como o nome diz, reflete a estética do gráfico, o que você vai mexer nele (cores, pontos, linhas...). Se chamarmos apenas o `ggplot()` com o argumento **aes** definido, nada será plotado, mas veremos os eixos e as grades (imagem abaixo). Lembrar que esses plots aparecerão no **RStudio** no canto inferior direito.

```{r grafico_3, , fig.width = 8, fig.height = 6, fig.cap = "Gráfico ggplot2 vazio!"}
ggplot(dados_60435000, aes(x = Data, y = Vazao))
```

No **ggplot2**, a escrita é um pouco diferente do **R base** e se assemelha ao que fizemos com o **pipe operator**. Escrevemos `ggplot()` e em seguida vamos somando o que queremos com o sinal de "**+**". Por exemplo, se quisermos um gráfico de linha vamos escrever `+ geom_line()`. Temos dois jeitos de escrever isso, um colocando os dados dentro do `ggplot()` e deixando o `geom_line()` em branco, ou o contrário. Ambos códigos abaixo retornam o mesmo gráfico.

```{r grafico_4_escondido, echo = FALSE, fig.width = 8, fig.height = 6, fig.cap = "Gráfico ggplot2 básico"}
ggplot(data = dados_60435000, aes(x = Data, y = Vazao)) +
  geom_line()
```
```{r grafico_5, eval = FALSE}
ggplot(data = dados_60435000, aes(x = Data, y = Vazao)) +
  geom_line()
  
ggplot() +
  geom_line(data = dados_60435000, aes(x = Data, y = Vazao))
```

Similar ao **R base**, podemos mexer em todos os aspectos gráficos aqui, como a cor dos pontos e o tema (***theme***). Esse tema refere a todos os detalhes gráficos (qual o tamanho das linhas do gráfico, tamanho das letras, do título, qual fonte...). Já existem diversos temas pré-programados com o ggplot2, como o tema *bw*
 (*black and white*, ou preto e branco).
 
```{r grafico_6, fig.width = 8, fig.height = 6, fig.cap = "Gráfico ggplot2 com tema bw"}
ggplot() +
  geom_line(data = dados_60435000, aes(x = Data, y = Vazao), col = "blue") +
  labs(title = "Estação 60435000", subtitle = "série histórica",
       caption = "fonte dos dados: ANA (2022)",
       x = "Datas", y = "Vazão") +
  theme_bw()
```

```{r grafico_7, fig.width = 8, fig.height = 6, fig.cap = "Gráfico ggplot2 com tema bw e definições extras"}
ggplot() +
  geom_line(data = dados_60435000, aes(x = Data, y = Vazao), col = "blue") +
  labs(title = "Estação 60435000", subtitle = "série histórica",
       caption = "fonte dos dados: ANA (2022)",
       x = "Datas", y = "Vazão") +
  scale_y_continuous(expand = c(0, 1)) +
  theme_bw() +
  theme(plot.title = element_text(size = 16, face = 2, hjust = 0.5),
        plot.subtitle = element_text(size = 12, hjust = 0.5),
        axis.ticks.y = element_blank(),
        axis.text.x = element_text(angle = 50, vjust = 0.5))
```

```{r grafico_8, fig.width = 8, fig.height = 6, fig.cap = "Gráfico ggplot2 com tema feito por a gente"}
tema_top <-
  theme_bw() +
  theme(plot.title = element_text(size = 16, face = 2, hjust = 0.5),
        plot.subtitle = element_text(size = 12, hjust = 0.5),
        axis.ticks.y = element_blank(),
        axis.text.x = element_text(angle = 50, vjust = 0.5))

ggplot() +
  geom_line(data = dados_60435000, aes(x = Data, y = Vazao), col = "blue") +
  labs(title = "Estação 60435000", subtitle = "série histórica",
       caption = "fonte dos dados: ANA (2022)",
       x = "Datas", y = "Vazão") +
  scale_y_continuous(expand = c(0, 1)) +
  tema_top
```

```{r grafico_9, fig.width = 8, fig.height = 6, fig.cap = "Gráfico ggplot2 sem específicar o tema!"}
theme_set(tema_top)

ggplot() +
  geom_line(data = dados_60435000, aes(x = Data, y = Vazao), col = "blue") +
  labs(title = "Estação 60435000", subtitle = "série histórica",
       caption = "fonte dos dados: ANA (2022)",
       x = "Datas", y = "Vazão") +
  scale_y_continuous(expand = c(0, 1))
```

## Gráficos com as 4 estações
```{r grafico_10, fig.width = 8, fig.height = 6, fig.cap = "Gráfico com as 4 estações"}
ggplot() +
  geom_line(data = dados_todas,
            aes(x = Data, y = Vazao, col = Cod_estacao)) +
  labs(title = "Estações",
       caption = "fonte dos dados: ANA (2022)",
       x = "Datas", y = "Vazão",
       col = "Estação") +
  scale_y_continuous(breaks = seq(0, 300, 100),
                     minor_breaks = seq(0, 300, 25),
                     expand = c(0, 10))
```

```{r grafico_11, fig.width = 8, fig.height = 6, fig.cap = "Gráfico com as 4 estações, definindo a cor da legenda e alterando o tema"}
ggplot() +
  geom_line(data = dados_todas,
            aes(x = Data, y = Vazao, col = Cod_estacao)) +
  labs(title = "Estações",
       caption = "fonte dos dados: ANA (2022)",
       x = "Datas", y = "Vazão",
       col = "Estação") +
  scale_y_continuous(breaks = seq(0, 300, 100),
                     minor_breaks = seq(0, 300, 25),
                     expand = c(0, 10)) +
  scale_color_manual(values = c("#3943B7", "#BDF7B7",
                                "#E08E45", "#6B2737")) +
  theme(panel.background = element_rect(fill = "grey95"),
        panel.grid.major = element_line(color = "gray10",
                                        size = 0.5),
        panel.grid.minor = element_line(color = "gray70",
                                        linetype="dashed",
                                        size = 0.25))
```

```{r grafico_12, fig.width = 8, fig.height = 6, fig.cap = "Facet Wrap"}
ggplot() +
  geom_line(data = dados_todas, col = "blue",
            aes(x = Data, y = Vazao)) +
  labs(title = "Estações - HidroWeb",
       caption = "fonte dos dados: ANA (2022)",
       x = "Datas", y = "Vazão") +
  scale_y_continuous(breaks = seq(0, 300, 100),
                     minor_breaks = seq(0, 300, 25),
                     expand = c(0, 10)) +
  facet_wrap(~ Cod_estacao, nrow = 4)
```

```{r grafico_13, fig.width = 8, fig.height = 6, fig.cap = "Facet Wrap com eixos livres"}
ggplot() +
  geom_line(data = dados_todas, col = "blue",
            aes(x = Data, y = Vazao)) +
  labs(title = "Estações - HidroWeb",
       caption = "fonte dos dados: ANA (2022)",
       x = "Datas", y = "Vazão") +
  facet_wrap(~ Cod_estacao, nrow = 4, scales = "free_y")
```

## Outros gráficos interessantes
```{r boxplot_1, fig.width = 8, fig.height = 6, fig.cap = "BoxPlot com uma estação"}
dados_60435000$Mes <- as.factor(month(dados_60435000$Data))

boxplot(data = dados_60435000,
        Vazao ~ Mes,
        main = "Boxplot da vazão por mês",
        xlab = "Mês",
        ylab = "Vazão",
        col = "orange",
        border = "brown")
```

```{r boxplot_2, fig.width = 8, fig.height = 6, fig.cap = "BoxPlot com uma estação e linha média"}
# Mudar os leveis do Fator mês!
levels(dados_60435000$Mes)
levels(dados_60435000$Mes) <-
  c("Jan", "Feb", "Mar", "Abr", "Maio", "Jun",
    "Jul", "Ago", "Set", "Out", "Nov", "Dez")
levels(dados_60435000$Mes)

# Fazer um objeto contendo um ggplot
grafico_boxplot_1 <-
  ggplot(data = dados_60435000,
         aes(x = Mes, y = Vazao)) +
    geom_boxplot() +
    stat_summary(fun = mean,
                 geom = "line",
                 aes(group = 1),
                 col = "red")
 
# Printar o ggplot na tela do computador
grafico_boxplot_1
```

## Gráficos usando a tabela de resumo estatístico
```{r ribbon_1, fig.width = 8, fig.height = 6, fig.cap = "Gráfico com a média das vazões por estação"}
ggplot(data = resumo_todas,
       aes(x = ano_hidro, y = media, col = Cod_estacao)) +
  geom_ribbon(aes(x = ano_hidro, fill = Cod_estacao,
                  ymax = maxima, ymin = minima),
              alpha = 0.5) +
  geom_line() +
  geom_point() +
  labs(title = "Estações - HidroWeb",
       caption = "fonte dos dados: ANA (2022)",
       x = "Ano hidrológico", y = "Vazão",
       fill = "Estação", color = "Estação")
```

```{r ribbon_2, fig.width = 8, fig.height = 6, fig.cap = "Gráfico com a média das vazões por estação"}
ggplot(data = resumo_todas,
       aes(x = ano_hidro, y = media, col = Cod_estacao)) +
  geom_ribbon(aes(x = ano_hidro, fill = Cod_estacao,
                  ymax = maxima, ymin = minima),
              alpha = 0.5) +
  geom_line() +
  geom_point() +
  labs(title = "Estações - HidroWeb",
       caption = "fonte dos dados: ANA (2022)",
       x = "Ano hidrológico", y = "Vazão",
       fill = "Estação", color = "Estação") +
  facet_wrap(~ Cod_estacao, nrow = 4, scales = "free_y")
```


## Livros !

### Livro do criador do ggplot2:

-  https://ggplot2-book.org/

### Entender melhor quais cores usar:

- http://www.cookbook-r.com/Graphs/Colors_(ggplot2)/
- https://eos.org/features/visualizing-science-how-color-determines-whatwesee?utm_source=eos&utm_medium=email&utm_campaign=EosBuzz052920
- https://eagereyes.org/basics/rainbow-color-map
- https://ieeexplore.ieee.org/document/4118486

### Todas as cores do R:

- http://www.stat.columbia.edu/~tzheng/files/Rcolor.pdf
>>>>>>> 2aa96fc38fa716a70fee28c186be23697f6320d1
